---
title: "Actividad Individual 8"
author: "Martín Olivera - CI 4845488-3"
date: "17/5/2021"
output: pdf_document
---



```{r setup, include=FALSE}
knitr::opts_chunk$set(echo = TRUE)
```

Esta actividad tiene que quedar disponible en su repositorio de GitHub con el resto de las actividades y tareas del curso. Asegurate que tanto Federico como yo seamos colaboradoras de tu proyecto Tareas_STAT_NT creado hace dos semanas.
Recordar seleccionar en en opciones de proyecto, codificación de código UTF-8.
Recordar que para que tengas la última version de tu repositorio en GitHub debes hacer pull a tu repositorio para tener la copia localmente en tu computadora y no generar inconsistencias y antes de terminar subir tus cambios con `commit` y `push`.




# Ejercicio 1
Cargar la librería `tidyverse` y con los datos `mpg` usar las funciones que vimos de `dplyr` para  transformar los datos de la siguiente forma. 

```{r echo=TRUE, include=TRUE}
library(tidyverse)
library(dplyr)
```


1. Seleccionar el conjunto de autos del 2008 que tienen `hwy` mayor a 31.

¿Cuantos autos son?

```{r echo=TRUE, include=TRUE}
filtro1 <- filter(mpg, year == 2008 & hwy > 31)
filtro1
```
Hay 6 autos luego de filtrada la base.


2. Seleccionar el conjunto de autos que tienen `cty` igual a 9 ó hwy es mayor a 90. ¿Cuantos autos son? 

```{r echo=TRUE, include=TRUE}
filtro2 <- filter(mpg, cty == 9 | hwy > 90)
filtro2
```

Hay 5 autos bajo este filtro. 

3. Seleccioná la variable `displ` y `hwy`.

```{r echo=TRUE, include=TRUE}
filtro3 <- select(mpg, c(displ, hwy))
filtro3
```

4. Seleccioná desde la variable `trans` hasta la variable `hwy`.

```{r echo=TRUE, include=TRUE}
filtro4 <- select(mpg, trans:hwy)
filtro4
```

5. Produce un dataframe: marca, modelo, año, cantidad de cilindros y rendimiento en ciudad. Únicamente para los autos, toyota, camry. 

```{r echo=TRUE, include=TRUE}
filtro5 <- filter(mpg, manufacturer == "camry" | manufacturer == "toyota")
filtro5b <- select(filtro5, c(manufacturer, model, year, cyl, cty))
filtro5b <- as.data.frame(filtro5b)

```

6. Calcula el rendimiento promedio en ciudad para cada marca (`manufacturer`). ¿Cuál es el mejor rendimiento en ciudad? y el peor ?  

```{r echo=TRUE, include=TRUE}
mpg %>%
group_by(manufacturer) %>%
summarise(
mean_cty = mean(cty, na.rm = TRUE)
)

```
El mejor rendimiento en ciudad es el de los autos marca Hyundai, mientras que el de peor rendimiento es el de Lincoln

7. Para cada marca: calcula el rendimiento promedio en ciudad, el error estandard de la media, y el rango


```{r echo=TRUE, include=TRUE}
mpg %>%
group_by(manufacturer) %>%
summarise(
mean_cty = mean(cty, na.rm = TRUE),
sd_cty = sd(cty, na.rm=TRUE),
rg_cty = max(cty, na.rm=TRUE) - min(cty, na.rm=TRUE)

)
```

8. Mejora en el rendimiento: calcular el rendimiento promedio para cada marca, distinguiendo antes y después de 2004

```{r echo=TRUE, include=TRUE}
mpg %>%
group_by(manufacturer) %>%
  filter(year >= 2004) %>%
summarise(
mean_cty = mean(cty, na.rm = TRUE)
)  

mpg %>%
group_by(manufacturer) %>%
  filter(year < 2004) %>%
summarise(
mean_cty = mean(cty, na.rm = TRUE)
)  

```


9. Calcular el rendimiento promedio en carretera (`hwy`), para 3 marcas seleccionadas aleatoriamente y ordena el resultado de menor a mayor

```{r echo=TRUE, include=TRUE}
filter(mpg, manufacturer == sample(manufacturer, 3)) %>%
  group_by(manufacturer) %>%
summarise(
mean_hwy = mean(hwy, na.rm = TRUE)
)
```

10. Crear una nueva variable que transforme  `hwy` (millas por galón) en litros/100 km.
Primero tenés que saber la conversión de galones a litros y de millas a kilómetros.


`1 gallón = 3.78541 litros`

`1 milla = 1.60934 km`

```{r echo=TRUE, include=TRUE}
mutate(mpg, hwy = (3.78541*100)/(1.60934*hwy))

```


