---
title: "Actividad Individual 7 - Martìn Olivera - 4.845.488-3"
output:
  pdf_document: default
  html_document: default
---

\newcommand{\m}{\ \newline\textcolor{blue}{Comentario: }\textcolor{red}}

```{r setup, include=FALSE}
knitr::opts_chunk$set(echo = TRUE)
```

Esta actividad tiene que quedar disponible en su repositorio de GitHub con el resto de las actividades y tareas del curso. Asegurate que tanto Federico como yo seamos colaboradoras de tu proyecto Tareas_STAT_NT.
Recordar seleccionar en en opciones de proyecto, codificación de código UTF-8.

Para esta tarea deberás usar los datos de propinas disponibles en EVA.


```{r echo=TRUE, include=TRUE}
library(readr)
propina <- read_csv("propina.csv")
```

# Ejercicio 1

1. Hacer un gráfico de dispersión: componentes estéticos `x` total, `y` propina, `color` fuma


```{r, echo = TRUE, fig.width = 5, fig.height = 5, fig.align = "left", fig.cap = "Nube de puntos (scatterplot) entre hwy y cty", warning=FALSE, message=FALSE}
library(ggplot2)
ggplot(propina, aes(x= total, y=propina, colour= fuma)) + geom_point() + theme(aspect.ratio = 1) + 
  labs(x = "Total" , y = "Propina")
```

Se observa en general una relación de asociación positiva, posiblemente lineal entre la propina y el total, con cierto grado de dispersión en las variables consideradas. Sin embargo, distinguiendo por la condición de fumador, la nube de puntos de los fumadores parece menos clara con mayor dispersión en cuanto a la relación entre el total y la propina. Los no fumadores muestran una relación creciente más clara, menos variable. Para el caso de los fumadores parece existir un dato atípico, demasiado alto en relación al resto de los datoscon un total algo superior a 50 y una propina de 10.


2. Cambiá el nombre de los ejes: `x` = "Total gastado en dólares", `y` = "Propina en dólares"

```{r, echo = TRUE, fig.width = 5, fig.height = 5, fig.align = "left", fig.cap = "Nube de puntos (scatterplot) entre hwy y cty", warning=FALSE, message=FALSE}
ggplot(propina, aes(x= total, y=propina, colour= fuma)) + geom_point() + theme(aspect.ratio = 1) + 
  labs(x = "Total gastado en dólares" , y = "Propina en dólares")
```

3. Cambiá el nombre de la leyenda de `color` a "Fumador"

```{r, echo = TRUE, fig.width = 5, fig.height = 5, fig.align = "left", fig.cap = "Nube de puntos (scatterplot) entre hwy y cty", warning=FALSE, message=FALSE}
ggplot(propina, aes(x= total, y=propina, colour= fuma)) + geom_point() + theme(aspect.ratio = 1) + 
  labs(x = "Total gastado en dólares" , y = "Propina en dólares", colour="Fumador")
```

4. Cambiá la posición de la leyenda en la parte inferior del gráfico usando `theme`

```{r, echo = TRUE, fig.width = 5, fig.height = 5, fig.align = "left", fig.cap = "Nube de puntos (scatterplot) entre hwy y cty", warning=FALSE, message=FALSE}
ggplot(propina, aes(x= total, y=propina, colour= fuma)) + geom_point() + theme(aspect.ratio = 1) + theme(legend.position = "bottom") +
  labs(x = "Total gastado en dólares" , y = "Propina en dólares", colour="Fumador")
```

5. Cambiar la paleta de colores a Dark2 usando `scale_color_brewer()`

```{r, echo = TRUE, fig.width = 5, fig.height = 5, fig.align = "left", fig.cap = "Nube de puntos (scatterplot) entre hwy y cty", warning=FALSE, message=FALSE}
ggplot(propina, aes(x= total, y=propina, colour= fuma)) + geom_point() + theme(aspect.ratio = 1) + theme(legend.position = "bottom") + scale_color_brewer(palette="Dark2") + labs(x = "Total gastado en dólares" , y = "Propina en dólares", colour="Fumador")
```




# Ejercicio 2

1. Incluir un suavizado lineal usando `geom_smooth()`.

```{r, echo = TRUE, fig.width = 5, fig.height = 5, fig.align = "left", fig.cap = "Nube de puntos (scatterplot) entre hwy y cty", warning=FALSE, message=FALSE}
ggplot(propina, aes(x= total, y=propina, colour= fuma)) + geom_point() + theme(aspect.ratio = 1) + theme(legend.position = "bottom") + geom_smooth(method=lm, formula = y ~ x, se=FALSE) + scale_color_brewer(palette="Dark2") + labs(x = "Total gastado en dólares" , y = "Propina en dólares", colour="Fumador")
```

2. Cambiar el color de la linea a negro.


```{r, echo = TRUE, fig.width = 5, fig.height = 5, fig.align = "left", fig.cap = "Nube de puntos (scatterplot) entre hwy y cty", warning=FALSE, message=FALSE}
ggplot(propina, aes(x= total, y=propina, colour= fuma)) + geom_point() + theme(aspect.ratio = 1) + theme(legend.position = "bottom") + geom_smooth(method=lm, formula = y ~ x, se=FALSE, colour = "black") + scale_color_brewer(palette="Dark2") + labs(x = "Total gastado en dólares" , y = "Propina en dólares", colour="Fumador")
```

# Ejercicio 3

1. Hacer un gráfico de barras para la variable dia usando `geom_bar()`

```{r, echo = TRUE, fig.width = 5, fig.height = 5, fig.align = "left", fig.cap = "Nube de puntos (scatterplot) entre hwy y cty", warning=FALSE, message=FALSE}
ggplot(propina, aes(x= dia)) + geom_bar() + labs(x = "Día")
```


2. Colorear por día de la semana las barras usar el elemento estético `fill`

```{r, echo = TRUE, fig.width = 5, fig.height = 5, fig.align = "left", fig.cap = "Nube de puntos (scatterplot) entre hwy y cty", warning=FALSE, message=FALSE}
ggplot(propina, aes(x= dia, fill= dia)) + geom_bar() + labs(x = "Día", fill="Fumador" )
```

3. Ordena los días según frecuencia (usá `fct_infreq()` de la librería `forcats`).
```{r, echo = TRUE, fig.width = 5, fig.height = 5, fig.align = "left", fig.cap = "Nube de puntos (scatterplot) entre hwy y cty", warning=FALSE, message=FALSE}
library(forcast)
ggplot(propina, aes(x= dia, fill= dia)) + geom_bar() + labs(x = "Día", fill="Fumador" ) + fct_infreq()
```

4. Rotá el gráfico usando `coord_flip()`.
```{r, echo = TRUE, fig.width = 5, fig.height = 5, fig.align = "left", fig.cap = "Nube de puntos (scatterplot) entre hwy y cty", warning=FALSE, message=FALSE}
ggplot(propina, aes(x= dia, fill= dia)) + geom_bar() + labs(x = "Día", fill="Fumador" ) + coord_flip ()
```


\m{El archivo no compila, se resta puntos por eso. Vamos a ser cada vez más exigente en ese sentido. El código es totalmente correcto, muy buen trabajo en ese sentido, pero es ilegible, ordenarlo.}